【裁判字號】    97,易,122
【裁判日期】    970519
【裁判案由】    妨害名譽
【裁判全文】
臺灣雲林地方法院刑事判決               97年度易字第122號
公  訴  人  臺灣雲林地方法院檢察署檢察官
被      告  乙○○
選任辯護人  熊治璿律師
            張庭禎律師
上列被告因妨害名譽案件，經檢察官聲請以簡易判決處刑（96年
度偵字第5039號），本院北港簡易庭認為不宜以簡易判決處刑（
本院原案號：97年度港簡字第32號），簽由刑事庭改依通常程序
審理，判決如下：
    主  文
乙○○無罪。
    理  由
壹、公訴要旨：
  一聲請簡易判決處刑事實：
    被告乙○○係雲林縣北港鎮○○路353 號「福懋加油站」站
    長，並無證據證明位於北港鎮○○路465 號告訴人國濱加油
    站有限公司（下稱國濱加油站）所販售之油料為低劣汽油，
    竟為達競爭之目的，意圖散布於眾，妨害「國濱加油站」之
    信用，於民國96年8 月29日晚上9 時30分許，在北港鎮○○
    路「福懋加油站」辦公室內，向前來加油之甲○○指稱：桌
    上有2 瓶油，其中1 瓶註明「國賓」，油比較混濁，有摻加
    甲苯，對車子會有影響等語，意指國濱加油站所出賣之油品
    係低劣汽油，足以毀損國濱加油站之營業信譽。
  二起訴法條：
    刑法第313 條之妨害信用罪。
  三起訴證據：
    (一)證人甲○○於96年9 月14日警詢及於96年10月12日偵查中
      之證述（警卷第6 頁至第7 頁、偵卷第7 頁至第8 頁）。
    (二)臺灣中油股份有限公司油品品質合格證明書4 紙（警卷第
      15頁至第18頁）。
    (三)臺灣中油股份有限公司自動裝油記錄單11紙（警卷第19頁
      至第29頁）。
    (四)被告乙○○於96年9 月10日、96年9 月19日警詢及於96年
      10月12日偵查中之供述（警卷第9 頁至第13頁、偵卷第6
      頁至第8 頁）。
貳、本院之判斷：
  一程序方面：
    證人甲○○於96年9 月14日之警詢筆錄，屬被告以外之人於
    審判外之言詞陳述，且被告及其辯護人於審判程序又不同意
    作為證據，依刑事訴訟法第159 條第1 項、第159 條之5 規
    定，自不得作為證據。
  二實體方面：
    (一)按犯罪事實應依證據認定之，無證據不得認定犯罪事實。
      又不能證明被告犯罪者，應諭知無罪之判決，刑事訴訟法
      第154 條第2 項、第301 條第1 項分別定有明文。次按認
      定不利於被告之事實，須依積極證據，苟積極證據不足為
      不利於被告事實之認定時，即應為有利於被告之認定。再
      事實之認定應憑證據，如未能發現相當證據，或證據不足
      以證明，自不能以推測或擬制之方法，以為裁判基礎；另
      認定犯罪事實所憑之證據，雖不以直接證據為限，間接證
      據亦包括在內，然無論直接或間接證據，其為訴訟上之證
      明，須於通常一般之人均不致於有所懷疑，而得確信其為
      真實之程度者，始得據之為有罪之認定，倘其證明尚未達
      到此一程度，而有合理性懷疑之存在時，即無從為有罪之
      認定（最高法院30年上字第816 號、30年上字第1831號、
      40年臺上字第86號及76年臺上字第4986號判例參照）。又
      刑事訴訟法第161 條已於91年2 月8 日修正公布，其第1
      項規定：檢察官就被告犯罪事實，應負舉證責任，並指出
      證明之方法。因此，檢察官對於起訴之犯罪事實，應負提
      出證據及說服之實質舉證責任。倘其所提出之證據，不足
      為被告有罪之積極證明，或其指出證明之方法，無從說服
      法院以形成被告有罪之心證，基於無罪推定之原則，自應
      為被告無罪判決之諭知（最高法院92年臺上字第128 號判
      例參照）。次按刑法第313 條妨害信用罪之成立，係以行
      為人散布流言或以詐術損害他人之信用為其構成要件，亦
      即須行為符合：(一)散布流言或施以詐術；(二)損害他人之信
      用；行為人主觀上須有散布於眾之意圖，並有指摘或傳述
      之散布行為，始足當之。另所謂「散布流言」，係指將無
      稽之言，廣為散布於眾，俾眾週知之意；而所謂「散布於
      眾」，則係指散播傳布於不特定人或多數人，使大眾得以
      知悉其內容而言（臺灣高等法院86年度上易字第3209號、
      臺灣高等法院臺中分院85年度上訴字第2356號判決參照）
      。
    (二)訊據被告乙○○固供承有於上揭時、地，告知證人甲○○
      有關告訴人國濱加油站所用油品顏色不一樣之事實，然堅
      決否認有何妨害告訴人公司信用之事實，辯稱：買的油只
      是教育用，只有顏色不同，當天也沒說到油有加甲苯的問
      題等語。其選任辯護人則為被告辯護稱：被告係於泡茶聊
      天時，向證人甲○○1 人表示福懋加油站所售出之油品較
      佳，且傳述地點係在福懋加油站辦公室，非公眾場合，檢
      察官亦未提出其他證據證明被告是否除證人外，曾另向其
      他人散布妨害國濱加油站之信用及營業信譽之言論等情，
      是被告所為，主觀上並無散布於眾之意圖，客觀上亦未達
      於散布於眾之程度，與刑法第313 條之構成要件有間。況
      證人對於被告所說汽油添加物究竟為何，並無法明確證述
      ，是其證詞並不足採。再甲苯加入汽油中，會提高成本，
      在邏輯上也不成立。為此，請求判決被告無罪等語。
    (三)經查：
      1.證人甲○○於96年10月12日偵查中證述：「我去福懋加
        油站加油，加完後，加油站的人員請我去辦公室泡茶，
        桌上有兩瓶油，1 瓶寫『國賓』，他就說『國賓』的油
        有加什麼，不好的油」、「他好像說摻什麼苯的」等語
        （偵卷第7 頁至第8 頁），於本院97年5 月2 日審理時
        再次證述：「我加油完畢，被告向我招手，他說來泡茶
        ，他桌上放2 瓶油，1 瓶寫『國賓』，他說他的油不能
        用，有摻什麼苯」、「（問：他跟你說這有2 瓶油，1
        瓶有寫『國賓』，說完這些內容，有無叫你跟別人說？
        ）沒有叫我跟別人說」等情（本院卷第30頁、第35頁）
        。雖均已明確證述96年8 月29日晚上9 時30分許，前往
        上址福懋加油站加油後，如何在該加油站辦公室內，與
        被告交談之經過；然由證人上開2 次證述內容以觀，僅
        能證明被告確有於96年8 月29日晚上9 時30分許，在上
        址福懋加油站辦公室內，向證人1 人傳述國濱加油站油
        品有添加物之事實，至於被告所謂之添加物究竟為何，
        是否即為聲請簡易判決處刑書所稱之「甲苯」，由證人
        上開證述內容，並無法證明，是公訴意旨認「被告有向
        證人傳述註明『國賓』的油有摻加甲苯」1 節，尚無從
        認定。再被告於告知證人上情後，並未要求證人再將其
        所述言語轉述他人週知，亦業經證人證述如上，是被告
        對證人1 人傳述該等言語之行為，難認已達於散布之程
        度。
      2.至於臺灣中油股份有限公司油品品質合格證明書4 紙（
        警卷第15頁至第18頁），僅能證明國濱加油站所販售之
        92無鉛汽油、95無鉛汽油、98無鉛汽油及超級柴油，於
        96年9 月3 日經臺灣中油股份有限公司抽驗後，其油品
        品質符合國家標準規範；另臺灣中油股份有限公司自動
        裝油記錄單11紙（警卷第19頁至第29頁），僅能證明國
        濱加油站曾於96年8 月7 日至96年9 月9 日間，向臺灣
        中油股份有限公司油品行銷事業部嘉南營業處民雄供油
        服務中心購入92無鉛汽油、95無鉛汽油及超級柴油；均
        無法證明被告是否有於96年8 月29日晚上9 時30分許，
        在上址福懋加油站辦公室內，向證人甲○○傳述「國濱
        加油站油比較混濁，有摻加甲苯，對車子會有影響」等
        情。
      3.此外，檢察官並未再提出被告曾向證人以外之人傳述國
        濱加油站油品有添加物等言語之證據，而依檢察官提出
        之證據，既僅能證明被告曾向證人1 人傳述國濱加油站
        油品有添加物之言語，並無證據可以證明被告有再將上
        開言語向其他人散布，或使不特定之多數大眾得以知悉
        其內容，是被告所為，顯尚未達散布於眾之程度，與刑
        法第313條之構成要件即有未合。
    (四)綜上所述，本件依公訴人提出之證據，尚不足以認定被告
      確有妨害告訴人公司信用之行為。是被告與其辯護人所為
      無罪之答辯，應可採信。揆諸首揭法條及判例意旨，自應
      為被告無罪之諭知。
據上論斷，應依刑事訴訟法第452 條、第301 條第1 項，判決如
主文。
本案經檢察官梁義順到庭執行職務。
中    華    民    國    97    年    5     月    19    日
                  刑事第二庭  法  官  廖淑華
以上正本證明與原本無異。
如不服本判決，應於判決收受後10日內，向本院提出上訴狀（須
附繕本）。
                              書記官  張菀純
中    華    民    國    97    年    5     月    19    日


司法院資訊處製作；財團法人民間司法改革基金會備份。
